ACORDAO-COMPLETO-2356636

ACÓRDÃO DE RELAÇÃO

ACÓRDÃO DE RELAÇÃO 4360/2019 ATA 22/2019 - SEGUNDA CÂMARA

Acórdão 4360/2019-TCU-Segunda Câmara
	Vistos estes autos de tomada de contas especial instaurada pelo Fundo Nacional de Saúde em razão de irregularidades verificadas na aplicação de recursos do SUS, consignadas no Relatório de Auditoria 02/2002-Denasus, as quais ensejaram a glosa de despesas, conforme planilha de glosa posteriormente reformulada em virtude do acatamento de alguns pontos da defesa apresentada pelo ex-prefeito Achilles Câmara Ribeiro, o que resultou na exclusão de alguns itens e na edição da nova planilha que demonstrou o débito apurado na fase interna desta TCE.
	Considerando que a responsabilidade pelo débito foi atribuída a José Genésio Mendes Soares solidariamente com Maria da Graça Silva Soares, respectivamente Prefeito Municipal (1/1/1997 a 6/10/2000) e Secretária Municipal de Saúde (15/10/1998 a 6/10/2000) , bem como a Achilles Câmara Ribeiro, solidariamente com Alípio de Assunção Lopes Leitão, na condição de Prefeito e Secretário Municipal de Saúde no período de 7/10/2000 a 31/12/2000;
	considerando que o exame realizado pela então Secex/MA demonstrou o seguinte:
	i) as irregularidades que fundamentam o débito apurado nesta TCE podem ser resumidas em três grandes grupos: despesas sem comprovação, indícios de desvio em virtude de irregularidades relacionadas ao suposto fornecedor e/ou documento fiscal associados à não comprovação de entrega dos produtos, e, por último, despesas que não se coadunam com a finalidade para a qual se destinavam;
	ii) as despesas realizadas com desvio de finalidade elencadas no Anexo I da instrução da Secex/MA, foram realizadas em benefício do Município, não havendo indícios de locupletamento dos gestores. Dessa forma, o ressarcimento deveria recair sobre o referido ente, nos termos da Decisão Normativa TCU 57/2004. Entretanto, os fatos geradores ocorreram nos exercícios de 1999 e 2000, portanto há cerca de vinte anos, sem que o município tenha sido notificado a ressarcir o referido débito. Nessa situação, a Secex/MA entendeu estar configurada a hipótese prevista no art. 6º, inciso II, da Instrução Normativa TCU 71/2012, devendo o processo ser arquivado em relação a esses débitos;
	iii) não foram encaminhadas todas as evidências das despesas glosadas que correspondem a “desvios de finalidade”, de sorte que nem todos os itens estão com as evidências anexadas aos autos;
	iv) ocorrência da prescrição da pretensão punitiva deste Tribunal sobre a irregularidade de despesas realizadas com desvio de finalidade;
	v) também não constituem débito nestes autos as despesas não comprovadas, uma vez que os saques não comprovados realizados nas contas-correntes 5006-7 e 5007-5 não constituem débito a ser apurado nesta TCE, já que os recursos ali depositados não eram recursos federais e sim recursos próprios do Município;
	vi) após realização de diligências saneadoras, a Secex/MA assim registrou: “o conjunto de evidências que sustentam os itens de glosa correspondentes a ‘desvio em virtude de irregularidades relacionadas ao suposto fornecedor e/ou documento fiscal associados à não comprovação de entrega dos produtos’ não preenche os requisitos necessários para garantir um nível de asseguração razoável quanto à inexistência dessas empresas, portanto as evidências não são adequadas e suficientes para suportar os motivos das glosas”;
	vii) as glosas do item anterior representam R$ 830.583,77, representando uma amostra de mais de 50% do valor total de R$ 1.539.814,50;
	viii) passados mais de 19 (dezenove) anos sem a notificação das empresas que possivelmente foram beneficiadas com a aplicação irregular dos recursos, ocorreu comprometimento ao regular exercício do contraditório e da ampla defesa e prescrição da pretensão punitiva deste Tribunal, sendo que não devem ser arroladas como responsáveis nestes autos, nos termos do inciso II, art. 6º, da IN-TCU 71/2012, e no Acórdão 1441/2016-TCU-Plenário;
	ix) deveriam ser responsabilizados somente os secretários municipais à época, Maria da Graça Silva Soares (de 15/10/1998 a 6/10/2000) e Alípio de Assunção Lopes Leitão (de 7/10/2000 a 31/12/2000) , por força do art. 9º, inciso III, da Lei 8.080/1990 (SUS) , responsáveis pela direção do SUS no âmbito daquele município, sendo que não ficou caracterizado débito de responsabilidade de Alípio de Assunção Lopes Leitão;
	considerando que, ao final, a proposta uniforme da Secex/MA foi no sentido de excluir José Genésio Mendes Soares e Achilles Câmara Ribeiro do rol de responsáveis desta tomada de contas especial e citar Maria da Graça Silva Soares a fim de que apresente alegações de defesa para a não comprovação das despesas relacionadas aos saques efetuados nas contas correntes 58.052-x (PAB) e 58.053-8 (FMS) no período de 01/04/1999 a 6/10/2000;
	considerando que o Ministério Público junto a este TCU – MPTCU concordou quanto ao afastamento das responsabilidades dos ex-prefeitos do Município de Pinheiro/MA, José Genésio Mendes Soares e Achilles Câmara Ribeiro e de Alípio de Assunção Lopes Leitão, ex-secretário municipal de saúde;
	considerando que o Parquet especializado discordou da proposta de citação de Maria da Graça Silva Soares, ex-secretária municipal de saúde, em razão de que:
	i) “a primeira notificação da referida ex-gestora, no âmbito do processo administrativo que teve curso por iniciativa do FNS, ocorreu em 24/10/2002 (cf. quadro à peça 8, pgs. 384/386) . Todavia, no longo e demorado curso daquele processo, houve relevante alteração das imputações inicialmente feitas, bem como mudança da responsabilidade e dos valores constantes de ulteriores planilhas de glosas (cf. despacho da contabilidade do FNS à peça 7, pg. 16) . Em razão dessa nova configuração fática das imputações, em relação às quais deveria se defender a Sra. Maria da Graça Silva Soares, ela haveria necessariamente ser novamente notificada, como bem ressaltado no referido despacho, condição indispensável para a instauração da tomada de contas especial. Pois bem, a nova notificação – essencial à instauração do processo de TCE, como ressaltado expressamente no despacho do FNS – somente foi expedida à responsável em 12/03/2013, ou seja, treze anos após os fatos e mais de dez anos após a primeira notificação administrativa. Cabe ressaltar, ademais, que no âmbito do TCU a citação sequer foi ainda efetivada, ou seja, depois de decorridos quase vinte anos dos fatos” (grifo do original) ;
	ii) “a notificação ocorrida em março de 2013 é a primeira notificação apta a possibilitar à ex-secretária o exercício do contraditório e da ampla defesa, pois é a comunicação que retrata a real situação fática que suporta a imputação do dano ao final indicado como de responsabilidade da ex-gestora. Sobre os fatos indicados naquela notificação é que deveria ela providenciar sua defesa”;
	iii) “tendo em vista o tempo decorrido, entendo que fica comprometido o regular exercício do contraditório e da ampla defesa, o que inviabiliza o chamamento processual no âmbito do TCU. Essa situação encontra óbice no disposto no art. 6º, inciso II, e art. 19, da IN-TCU nº 71/2012: (...) ”
	considerando que assiste razão ao MPTCU, uma vez que, nessas circunstâncias, a citação válida a ser promovida por este Tribunal ocorrerá após transcorrido prazo superior a 20 (vinte) anos desde a data de ocorrência dos fatos (1999 e 2000) , comprometendo o exercício do contraditório e da ampla defesa da responsável;
	considerando que, nessa situação, cabe o arquivamento deste processo, porque verificada a ausência de pressupostos de constituição e de desenvolvimento válido e regular do processo, nos termos do art. 212, do Regimento Interno do TCU;
	considerando que o arquivamento destes autos não representa quitação ao suposto débito indicado, cabendo ao Fundo Nacional de Saúde – FNS adotar outras medidas administrativas e/ou judiciais cabíveis para a devida cobrança;
	considerando, finalmente, o disposto no art. 143, inciso V, alínea “a”, do Regimento Interno;		
	os ministros do Tribunal de Contas da União, reunidos em sessão de 2ª Câmara, ACORDAM, por unanimidade, ante as razões expostas pela relatora, de acordo com os pareceres emitidos nos autos e com fundamento no art. 6º, inciso II, c/c o art. 19, art. 18, inciso II, da Instrução Normativa – TCU 71/2012, e art. 212 do Regimento Interno deste Tribunal, em:
	a) arquivar este processo, ante a ausência de pressupostos de constituição e de desenvolvimento válido e regular do processo;
	b) expedir as ciências abaixo;
	c) dar ciência desta decisão, acompanhada de cópia da instrução da unidade técnica à peça 42 e do parecer do Ministério Público junto ao TCU – MPTCU à peça 45, ao Fundo Nacional de Saúde (FNS) e à Controladoria-Geral da União.
1.Processo TC-Processo 002.563/2014-2 (TOMADA DE CONTAS ESPECIAL) 
                   1.1. Classe de Assunto: II.
	1.2. Responsáveis: Achilles Câmara Ribeiro (CPF XXX.646.963-XX) ; Alípio de Assunção Lopes Leitão (CPF XXX.050.863-XX) ; José Genésio Mendes Soares (CPF XXX.696.723-XX) ; Maria da Graça Silva Soares (CPF XXX.837.603-XX) .
	1.3. Unidade: Município de Pinheiro/ MA.
	1.4. Relatora: ministra Ana Arraes.
	1.5. Representante do Ministério Público: subprocurador-geral Lucas Rocha Furtado.
	1.6. Unidade Técnica: Secretaria de Controle Externo de Tomada de Contas Especial - SecexTCE.
	1.7. Representação legal: não há.
	1.8. Dar ciência ao Fundo Nacional de Saúde – FNS de que:
	1.8.1. o arquivamento destes autos não representa quitação ao suposto débito indicado, cabendo ao Fundo Nacional de Saúde – FNS adotar outras medidas administrativas e/ou judiciais cabíveis para a devida cobrança;
	1.8.2. o retardamento injustificado na instauração desta tomada de contas especial, implicou em inobservância ao art. 1º, § 1º, da então vigente Instrução Normativa-TCU 13/1996, e do art. 1º, § 1º, da Instrução Normativa-TCU 56/2007, assim como do art. 4º e 11 da Instrução Normativa-TCU 71/2012.

Segunda Câmara

Município de Pinheiro/ MA.

Achilles Câmara Ribeiro (CPF XXX.646.963-XX); Alípio de Assunção Lopes Leitão (CPF XXX.050.863-XX); José Genésio Mendes Soares (CPF XXX.696.723-XX); Maria da Graça Silva Soares (CPF XXX.837.603-XX).

ANA ARRAES

não há.

Subprocurador-geral Lucas Rocha Furtado.

TOMADA DE CONTAS ESPECIAL (TCE)

Secretaria de Controle Externo de Tomada de Contas Especial - SecexTCE.